臺灣高等法院刑事裁定
110年度毒抗字第1722號
抗  告  人  
即  被  告  林文元



上列抗告人即被告因違反毒品危害防制條例案件，不服臺灣臺北
地方法院中華民國110年12月4日裁定（110年度毒聲字第1036號
），提起抗告，本院裁定如下：
    主  文
抗告駁回。
    理  由
一、原裁定意旨略以：抗告人即被告林文元（下稱被告）基於施
    用第二級毒品甲基安非他命之犯意，於民國110年8月17日下
    午3至4時許，在新北市○○區○○段○○○段0000地號工廠處（檢
    察官聲請書誤載為「臺北市○○區○○街000號住處」），施用
    甲基安非他命1 次之事實，業據被告於警詢及偵查中坦承不
    諱，且警方對其採集之尿液檢體，亦驗得第二級毒品甲基安
    非他命陽性反應，有台灣檢驗科技股份有限公司（下稱台灣
    檢驗公司）之濫用藥物檢驗報告、新北市政府警察局受採集
    尿液檢體人姓名及檢體編號對照表各1份在卷可稽，並有原
    審法院搜索票、內政部警政署刑事警察局搜索扣押筆錄、扣
    押物品目錄表、現場照片附卷可佐，復有第二級毒品甲基安
    非他命2包、吸食器2組扣案可佐，足認被告有上開施用甲基
    安非他命之犯行無疑。又被告曾於87年間因犯施用毒品案件
    ，經原審法院以87年度毒聲字第1016號裁定令入勒戒處所觀
    察、勒戒，因無繼續施用毒品之傾向，經臺灣臺北地方檢察
    署檢察官於87年10月31日以87年度偵字第19994號為不起訴
    處分確定；其後被告又91年間因施用毒品案件，經原審法院
    以91年度毒聲字第1368號裁定令入勒戒處所觀察、勒戒，因
    有繼續施用毒品之傾向，再經原審法院裁定令入戒治處所施
    以強制戒治，嗣因法律修改而於93年1月9日釋放出所，此後
    即無執行觀察、勒戒或強制戒治之紀錄等情，有其前案紀錄
    表在卷可稽。按毒品危害防制條例規定之觀察、勒戒處分，
    係針對受處分人將來之危險所為預防、矯正措施之保安處分
    ，目的係為斷絕施用毒品者之身癮及心癮，是檢察官就初犯
    或觀察勒戒、強制戒治執行完畢3 年後再犯施用毒品罪之行
    為人，犯毒品危害防制條例第10條之罪者，應依毒品危害防
    制條例第20條第1項、第3項向法院提出聲請裁定其入勒戒處
    所觀察、勒戒。次按毒品危害防制條例第24條第1 項固規定
    ：本法第20條第1項及第23條第2項之程序，於檢察官先依刑
    事訴訟法第253條之1第1項、第253條之2之規定，為附命完
    成戒癮治療之緩起訴處分時不適用之。然被告是否適用上開
    戒癮治療程序，原係法律賦予檢察官之裁量權限，即檢察官
    對於適於緩起訴處分之被告，得依行政院所頒之認定標準，
    選擇實施對象、內容、方式與執行之醫療機構，於緩起訴處
    分時，為附命完成之處分。而此既屬檢察官之裁量職權，要
    非法院所得審酌，若檢察官未為附命完成戒癮治療之緩起訴
    處分，而係聲請法院裁定觀察、勒戒，法院就其聲請，除檢
    察官有違法或濫用其裁量權之情事外，僅得依法裁定被告令
    入勒戒處所執行觀察、勒戒，以查其是否仍有施用毒品傾向
    ，尚無擅以其他方式替代之權，亦無因受處分人之個人或家
    庭因素而免予執行之餘地。本件被告為警查獲時亦扣得槍枝
    數把、子彈、彈匣、鑽頭等工具一批而持有其危險物品，而
    被告既有於上開時、地，施用第二級毒品甲基安非他命犯行
    ，且經聲請人臺灣臺北地方檢察署檢察官（下稱聲請人）斟
    酌個案情節後，認本件不宜為附命完成戒癮治療之緩起訴處
    分，而聲請對被告裁定送觀察、勒戒，此乃檢察官之裁量權
    限，難認有何違法或裁量權濫用情事，法院尚無自由斟酌得
    以其他方式替代之權。是聲請人本件聲請將被告送觀察、勒
    戒，經核並無不合，應予准許等語。　
二、抗告意旨略以：觀察勒戒之立法目的，無非在於幫助施用毒
    品之人矯正毒癮回歸正常生活，然為矯正施用毒品習慣，非
    不得以戒癮治療等方式達到同樣目的，此乃毒品危害防制條
    例第24條修法增訂之目的。相較於觀察勒戒將受處分人送往
    勒戒處所，以目前社會對於施用毒品者之歧視觀感，受處分
    人於勒戒出所後，反而易受親友之異樣眼光對待，更難回歸
    社會正常生活，如以社區醫療處遇替代監禁式處遇，使施用
    毒品者得繼續正常家庭生活及社會生活，即不致於難以回歸
    社會，應係對施用毒品者之人生自由權利屬較小之侵害手段
    。檢察官並無明確理由認為對施用毒品者，處以緩起訴之戒
    癮治療無法達到效果時，實宜先以戒癮治療之緩起訴處分給
    予施用毒品者機會，以符合毒品危害防制條例第24條之立法
    目的。被告已近20年以上未再碰觸毒品，本件係因受友人
　　牽連，遭政府機關求償新臺幣近9千萬元，被告忽然承受此
    高額債務，才會一時失慮而施用毒品，被告被捕後已深刻反
    省，絕不再重蹈覆轍，且被告尚有外籍配偶需要照顧，如送
    觀察勒戒，一時間被告之配偶生活恐生困難，另被告目前有
    穩定工作，若送觀察勒戒，難保出所後仍有正常收入，就此
    檢察官實宜再聲請觀察勒戒前給被告有陳述意見之機會，是
    本件檢察官是否已為合義務裁量，尚有斟酌餘地，為此提起
    抗告，請撤銷原裁定，以維被告權益等語。
三、本院之判斷：
　㈠原裁定關於何以認定被告確有上開施用第二級毒品犯行，以
    及應令入勒戒處所施以觀察、勒戒等節，已詳敘其依據及憑
    以認定之理由，核與被告於偵查中（含警詢）之自白、卷附
    台灣檢驗公司之濫用藥物檢驗報告、新北市政府警察局受採
    集尿液檢體人姓名及檢體編號對照表、原審法院搜索票、內
    政部警政署刑事警察局搜索扣押筆錄、扣押物品目錄表、現
    場照片等書證及扣得甲基安非他命2包、吸食器2組等物證相
    符（見毒偵卷第13、15至20、27至37、70、90頁背面、121
    頁）。且查，被告在本件施用第二級毒品前，最近1次曾因
    施用毒品，而受觀察、勒戒、強制戒治處分之紀錄，係於91
    年間經原審法院以91年度毒聲字第1368號裁定令入勒戒處所
    觀察、勒戒，因有繼續施用毒品之傾向，再經原審法院裁定
    令入戒治處所施以強制戒治，其後因法律修改而於93年1月9
    日釋放出所乙節，有其前案紀錄表存卷可稽(見本院卷第13
    至30頁)，可見距其本次施用日期（110年8月17日），已逾3
    年，則聲請人對被告本件施用毒品行為，依毒品危害防制條
    例第20條第3項、第1項規定，向原審法院聲請裁定令被告入
    勒戒處所觀察、勒戒，於法有據。是原裁定准許聲請人之本
    件聲請，並無違誤。
　㈡抗告意旨雖以前詞置辯。惟查：毒品危害防制條例第24條第1
    項規定：本法第20條第1項及第23條第2項之程序，於檢察官
    先依刑事訴訟法第253條之1第1項、第253條之2第1項第4款
    至第6款或第8款規定，為附條件之緩起訴處分時不適用之。
    依此規定，雖然對於施用毒品者之「初犯」及經觀察、勒戒
    或強制戒治執行完畢釋放後「3年後再犯」之人，其毒癮治
    療方式，係採「觀察、勒戒」與「緩起訴之戒癮治療」並行
    之雙軌模式，但應採行如何之處遇程序？係由檢察官裁量，
    法院無權決定，檢察官如採行向法院聲請「觀察、勒戒」之
    處遇程序，除非有違法或顯然不當情形，法院即應受拘束。
    而被告在偵查中於檢察官提出本件聲請前，曾於110年9月3
    日以書狀向檢察官請求給予緩起訴戒癮治療處遇之機會，其
    意見已經檢察官考量審酌，有該書狀上所蓋檢察官之戳章可
    參（見毒偵卷第96至97頁），是抗告意旨謂檢察官於本件聲
    請前謂讓其有陳述之機會乙節，尚屬無據。又毒品危害防制
    條例規定觀察、勒戒之目的，係為斷絕施用毒品者之身癮，
    屬保安處分之一種，核與刑罰執行之目的不同，觀察、勒戒
    著重治療，而非處罰，旨在透過一段期間之監禁式治療，幫
    助施用毒品者遠離毒品以達戒除毒癮。抗告意旨雖辯稱其係
    一時失慮而施用毒品等語。然參之被告於警詢供承
　　：（問：你共向該人購買過幾次毒品？分別係於何時、何地
    、以何代價購買？購買何種類毒品？數量為何？）我已經忘
    記我跟他買過幾次了，因為有很多次，我最後1次是以1公克
    、1千5百元為代價向他購買(甲基)安非他命4公克等語（見
    毒偵第13頁背面）。可知被告在上開觀察勒戒、強制戒治執
    行後，仍多次接觸毒品，足見其毒癮仍深，且自律性不佳，
    自不適合於自律性高之非監禁式戒癮處遇。再者，觀察、勒
    戒處分，固然會在一定期間內，對被告之人身自由產生拘束
    ，並影響其家庭生活及工作，惟此係政府為幫助施用毒品者
    戒除毒癮、脫離毒品轄制所為之必要性措施，在手段與目的
    間之權衡均屬適當，無違比例原則，自亦難認檢察官本件聲
    請觀察勒戒之裁量，有何不當。是抗告意旨所指各節，均無
    理由。
四、綜上所述，原審裁定以被告施用第二級毒品之犯行事證明確
    ，且距其先前之觀察、勒戒、強制戒治處分執行後已逾3年
    ，乃依檢察官之聲請，裁定令其入勒戒處所施以觀察、勒戒
    ，核無違誤。本件抗告為無理由，應予駁回。
五、據上論斷，應依刑事訴訟法第412條，裁定如主文。
中　　華　　民　　國　　110 　年　　12　　月　　30　　日
                  刑事第二十二庭審判長法　官  王美玲
                                      法  官  葉韋廷
                                      法  官  陳銘壎
以上正本證明與原本無異。
不得再抗告。
                                      書記官  吳思葦
中　　華　　民　　國　　110 　年　　12　　月　　30　　日